【裁判字號】    98,消債更,193
【裁判日期】    980512
【裁判案由】    更生事件
【裁判全文】
臺灣板橋地方法院民事裁定           98年度消債更字第193號
聲  請  人  甲○○
代  理  人  邵良正律師
上列當事人因消費者債務清理事件聲請更生，本院裁定如下：
    主  文
更生之聲請駁回。
聲請費用由聲請人負擔。
    理  由
一、本件聲請意旨略以：聲請人因有不能清償債務之情事，目前
    債務總金額為新臺幣（下同） 996,548元，前於民國95年12
    月依中華民國銀行公會會員辦理無擔保債務協商機制，與最
    大債權金融機構台新商業銀行股份有限公司達成協商，雙方
    約定聲請人自95年12月起分36期，利率6.88% ，每月10 日
    以39,984元依各債權銀行債權金額比例清償各項債務，直至
    全部清償為止，然因胞妹代繳七期清償款後無法繼續繳款，
    而聲請人收入有限，且遇人不淑未婚懷孕，目前任職安親班
    助教，月入僅有12,000元，故不得已毀諾，爰請求裁定准予
    更生云云。
二、按債務人對於金融機構因消費借貸、自用住宅借款、信用卡
    或現金卡契約而負債務，在聲請更生或清算前，應提出債權
    人清冊，以書面向最大債權金融機構請求協商債務清償方案
    並表明共同協商之意旨，消費者債務清理條例第151 條第1
    項定有明文。而債務人與金融機構協商成立者，不得聲請更
    生或清算，但因不可歸責於己之事由，致履行顯有重大困難
    者，不在此限；消費者債務清理條例施行前，債務人依金融
    主管機關協調成立之中華民國銀行公會會員辦理消費金融案
    件無擔保債務協商機制與金融機構成立之協商，準用前項之
    規定，消費者債務清理條例第151 條第5 項、第6 項亦分別
    有明文可參。至於債務人聲請更生或清算不合程式或不備其
    他要件者，法院應以裁定駁回之，但其情形可以補正者，法
    院應定期間先命補正，復為同條例第8 條所明定。
三、次按前開法律規定之「但因不可歸責於己之事由，致履行顯
    有重大困難者，不在此限」，其立法意旨係基於債務清償方
    案成立後，應由債務人誠實遵守信用履行協商還款條件，惟
    於例外情形下發生情事變更，在清償期間收入或收益不如預
    期，致該方案履行困難甚或履行不能，因不可歸責於己之事
    由，始能聲請更生或清算。此規範意旨在避免債務人任意毀
    諾已成立之協商，濫用更生或清算之裁判上債務清理程序。
    蓋以債務清償方案係經當事人行使程序選擇權所為之債務清
    理契約，債務人應受該成立之協議所拘束。債務人既已與金
    融機構協商成立，如認該協商方案履行有其他不適當情形，
    自仍應再循協商途徑謀求解決。又所謂不可歸責於己之事由
    ，係指出於非己身所能控制之自然力或其他人為事由，具有
    猝然性而不能預知，非人力所能參與或所能阻止，而陷於不
    能履行承諾償還自己之債務者而言，例如：
  1.債務人於履行清償期間遭逢重大意外災害，如車禍、火災、
    或罹患重大不治之惡疾而喪失工作能力。
  2.債務人負擔家計生活之職業工作，突然非自願性失業，而可
    預見的、持續性的無法就業謀生。
  3.因遭逢不可抗力之天然災害，如地震、颱風、水災而因其損
    害甚鉅致無力清償等情事。
四、查聲請人於消費者債務清理條例施行前，曾依照中華民國銀
    行公會會員辦理消費金融案件無擔保債務協商機制，與最大
    債權金融機構台新商業銀行股份有限公司達成協商，雙方約
    定聲請人自95年12月起分36期，利率6.88% ，每月10日以39
    ,984 元 依各債權銀行債權金額比例清償各項債務，直至全
    部清償為止，此有協議書及無擔保債務還款計劃影本各一份
    為證，且觀諸聲請人提出之財團法人金融聯合徵信中心債權
    人清冊中「是否曾參與銀行公會債務協商」欄註記「Y 」一
    節亦明。準此，本件聲請人依上開協商機制與最大債權金融
    機構協商成立後，再向本院聲請更生，尚須符合「不可歸責
    於己之事由致履行顯有重大困難」之法定要件，方為適法。
五、本件聲請人主張之因胞妹代繳七期清償款後無法繼續繳款，
    而聲請人收入有限，且遇人不淑未婚懷孕云云，不符前開法
    律所定之不可歸責而有重大履行困難之聲請更生之要件。又
    又聲請更生或清算不合程式或不備其他要件者，法院應以裁
    定駁回之，但其情形可以補正者，法院應定期間先命補正，
    消費者債務清理條例第8 條定有明文。查本件聲請人具狀聲
    請更生，對於如附表所示之法定更生要件漏未提出到院，致
    本院無從審酌是否准予裁定更生，前經本院於 98年3月20日
    定期命聲請人於20日內補正，該裁定於 98年3月30日合法送
    達聲請人，有該裁定送達證書在卷足稽。詎聲請人迄今猶未
    補正，揆諸首開說明，應駁回本件更生之聲請，爰裁定如主
    文。
中    華    民    國    98    年    5     月    12    日
              民事第一庭    法  官  黎文德
上為正本係照原本作成
如不服本裁定，應於裁定送達後10日內，以書狀向本院提出抗告
，並繳納抗告費新臺幣1千元
中    華    民    國    98    年    5    月     12    日
                            書記官  趙彬
附表：
應補正及陳述之事項:
一、請聲請人說明現在實際住居所地，並釋明有無久住之意思，
    並附上相關證明文件。
二、台端先前與中華民國銀行公會會員成立協商後，有無依約繳
    納？何時未再按期繳納？並提出毀諾即未依約履行前「所有
    」還款證明（如存摺封面及內頁、匯款或轉帳證明等）。
三、聲請人應具體說明未能按協商依約履行究係因何種不可歸責
    於己之事由所致，並提出相關「證明文件」，並以列表方式
    將近二年之內每個月支出之消費明細表，以列表的方式詳細
    說明，包括舉債的原因及其金錢流向證明文件及財產顯然減
    少或負擔過中的原因，次應說明為何如聲請狀所述有每月收
    入扣除每月依協商條件應清償之金額有無法維持最低生活之
    情形，卻仍答應此協商條件？並應附具理由詳述之。
四、協商成立後迄毀諾前，收入及支出有無增減或其他異動之情
    事發生？並提出相關證明文件。
五、提出聲請人本人自95年1月至今「所有收入」之證明文件。
    （如存摺封面及內頁、匯款或轉帳證明等，並詳列來源製成
    清楚之表冊，勿提出其上開年度之國稅局綜合所得稅各類所
    得資料清單代替，若係受領現金，則請公司負責人出具證明
    。）；次應具體說明於95年12月至毀諾前於履行協商條件之
    期間是否有向親友借貸之情形？渠等是否亦為聲請人之債權
    人？若是，則應提出「全部」債權人之全名、地址及其明確
    債權金額、債務種類、債務發生原因、有無擔保、借貸時間
    、有無約定利息、是否已清償完畢及係以一筆或多筆金額交
    付？等事項，並檢附存摺封面及內頁、匯款或轉帳證明等相
    關提領紀錄，及自借貸契約成立迄今之「所有」還款證明等
    相關證明文件。若否，則釋明係如何籌措、支應每月應繳協
    商金額及必要生活費用？並詳列來源製成清楚之表冊及提出
    相關證明文件。
六、聲請人本人於各金融機構之存摺及證券存摺（集保存摺）完
    整影本（須附完整內頁資料並補登存摺至本裁定送達日之後
    ）、所有保險單（含以本人及配偶、未成年子女、父母為要
    保人或受益人之人壽保單及儲蓄性、投資性保單），並敘明
    各保險契約有效期限及每期保費金額、繳費時間，並提出保
    險契約影本。
七、請台端提出聲請人配偶最近5年內之勞工保險投保資料表。
八、陳報「聲請更生前2年內（即自 96年3月2日起至98年3月2日
    止）財產變動狀況（包含有償、無償行為所生變動；倘該段
    期間曾經取得或喪失不動產所有權，並應詳為標明不動產之
    地號、建號）」。


司法院資訊處製作；財團法人民間司法改革基金會備份。
